【裁判字號】    98,再,40
【裁判日期】    981117
【裁判案由】    債務人異議之訴
【裁判全文】
臺灣高等法院民事判決                    98年度再字第40號
再審原告    甲○○
訴訟代理人  巫宗翰律師
再審被告    台灣省石門農田水利會
法定代理人  乙○○
訴訟代理人  卓聖圍律師
上列當事人間債務人異議之訴事件，再審原告對於中華民國98年
3月24日本院97年度上字第770號確定判決提起再審，本院於98年
11月3日言詞辯論終結，判決如下：
    主  文
再審之訴駁回。
再審訴訟費用由再審原告負擔。
    事實及理由
一、再審原告起訴主張：兩造就坐落桃園縣八德市○○段第837
    地號上石門大圳員樹林支渠第8號池塘(下稱系爭池塘)，自
    民國65年間起訂有灌溉蓄水池繳納用水使用費同意書，每三
    年一約，再審原告所繳納之用水使用費，並非公課而係具有
    對價性質之租金，最後一次租約期間為93年1月1日至95年12
    月31日止，其間再審被告以再審原告違約為由，訴請拆屋還
    地，獲得勝訴判決確定，其後兩造於95年10月20日開會協調
    ，約定再審原告如依限拆除E、F等部分違建(下稱系爭違建)
    ，即得繼續使用系爭池塘，再審原告業已履行協議，而再審
    被告亦已收受94年及95年度用水使用費，兩造間之法律關係
    已合意回復，故上開租約屆滿後，依土地法第109條規定及
    最高法院33年度上字第3763號判例所示，兩造間成立不定期
    租賃契約關係，再審原告迄無違反土地法第114條規定終止
    收回租用耕地之情事，即得繼續使用系爭池塘，今再審被告
    執本院95年度上字第261號確定判決而為強制執行，再審原
    告提起債務人異議之訴即為有理由，惟本院97年度上字第77
    0號民事確定判決(下稱原確定判決)不察，誤認再審原告於
    95年12月5日應拆除之違建包括坐落於同段第836-2、836-3
    地號之全部違建，並認再審原告未於95年12月5日前依約將
    系爭違建拆除，未見任何理由，判決再審原告敗訴，因所適
    用之法規顯然不合法律之規定，且判決依據當事人主張之事
    實，認定其請求或對造抗辯為有理由或無理由，而於主文為
    相反之諭示，即原確定判決存有民事訴訟法第496條第1項第
    2款「判決理由與主文顯有矛盾」之違誤，為此提起本件再
    審之訴，爰求為判決：(一)原確定判決廢棄；(二)臺灣桃園地方
    法院96年度執字第4234號強制執行事件就坐落桃園縣八德市
    ○○段第836-2地號土地上，如上開法院93年度訴字第1506
    號判決附圖所示A1、B1、C1建物拆除之強制執行程序應予撤
    銷。
二、再審被告則以：再審原告未依約於95年12月5日前拆除系爭
    違建，為其於原確定判決審理中所自認，兩造於95年10月20
    日和解契約所附停止條件不成就，不生效力，亦為原確定判
    決理由明認無誤，又兩造間就系爭池塘用水使用關係，為公
    法契約，並無不定期租賃或耕地租賃之適用，於再審被告合
    法終止後，兩造並未另行成立用水使用契約或租賃關係，自
    不發生消滅再審被告請求執行之事由，原確定判決已就不爭
    執及爭執事項詳為記載說明，並無判決理由與主文顯有矛盾
    之違誤等語資為抗辯。並聲明：再審之訴駁回。
三、按民事訴訟法第496條第1項第2款所謂判決理由與主文顯有
    矛盾，係指判決依據當事人主張之事實，認定其請求或對造
    抗辯為有理由或無理由，而於主文為相反之諭示，且其矛盾
    為顯然者而言。茲確定判決於理由項下，認定再審原告對於
    再審被告部分之上訴，為無理由，而於主文諭示駁回再審原
    告此部分之上訴。依上說明，並無判決理由與主文顯有矛盾
    之情形(最高法院80年台再字第130號判例意旨參照)。本件
    再審原告主張原確定判決有判決理由與主文顯有矛盾之情形
    ，無非係以原確定判決對於認定再審原告未於95年12月5日
    前拆除系爭違建，未見任何理由，且有誤認再審原告應拆除
    之違建包含坐落同段第836-2、836-3地號上全部違建之虞，
    又兩造就系爭池塘有不定期租賃關係云云。惟查，原確定判
    決認再審被告於執行名義成立後，與再審原告成立以再審原
    告於95年12月5日前拆除系爭違建為再審被告不進行強制執
    行之停止條件之和解契約，然再審原告未於上開日期前拆除
    系爭違建，其停止條件並未成就，兩造間和解契約未生效力
    ，又兩造並未另行成立用水使用契約或租賃關係，自不生消
    滅再審被告請求之事由發生，再審原告提起債務人異議之訴
    ，為無理由，於主文諭知再審原告之上訴駁回，並無判決理
    由與主文顯有矛盾之情事。再審原告雖主張原確定判決認定
    其未於95年12月5日拆除系爭違建，未見任何理由云云，惟
    此為原確定判決是否不備理由之問題，並非判決理由與主文
    顯有矛盾之問題。至於再審原告主張其已依約拆除系爭違建
    ，原確定判決有誤認其應拆除之違建包含坐落同段836-2、8
    36-3地號土地上全部違建之虞，兩造間就系爭池塘為不定期
    租賃關係等情，則為原確定判決事實認定及法律適用之問題
    ，亦非判決理由主文有無矛盾之問題。從而，再審原告依民
    事訴訟法第496條第1項第2款規定為由，提起本件再審之訴
    ，洵屬無據，應予駁回。
四、兩造其餘攻擊防禦方法，及未經援用之證據，經本院斟酌後
    ，認已無礙本院前述認定，無一一論述之必要，併予敘明。
五、據上論結，本件再審之訴為無理由。依民事訴訟法第78條，
    判決如主文。
中    華    民    國    98    年    11    月    17    日
                    民事第十一庭
                        審判長法  官  鄭雅萍
                              法  官  詹文馨
                              法  官  劉坤典
正本係照原本作成。
如不服本判決，應於收受送達後20日內向本院提出上訴書狀，其
未表明上訴理由者，應於提出上訴後20日內向本院補提理由書狀
（均須按他造當事人之人數附繕本）上訴時應提出委任律師或具
有律師資格之人之委任狀；委任有律師資格者，另應附具律師資
格證書及釋明委任人與受任人有民事訴訟法第466條之1第1項但
書或第2項（詳附註）所定關係之釋明文書影本。
中    華    民    國    98    年    11    月    17    日
                              書記官  劉育妃
附註：
民事訴訟法第466條之1（第1項、第2項）：
對於第二審判決上訴，上訴人應委任律師為訴訟代理人。但上訴
人或其他法定代理人具有律師資格者，不在此限。
上訴人之配偶、三親等內之血親、二親等內之姻親，或上訴人為
法人、中央或地方機關時，其所屬專任人員具有律師資格並經法
院認為適當者，亦得為第三審訴訟代理人。

司法院資訊處製作；財團法人民間司法改革基金會備份。
